【裁判字號】    87,訴,1061
【裁判日期】    890706
【裁判案由】    貪污等
【裁判全文】
臺灣臺北地方法院刑事判決                    八十七年度訴字第一０六一號
    公  訴  人  臺灣臺北地方法院檢察署檢察官
    被      告  乙○○
    被      告  庚○○
    右被告二人共同選任辯護人  陳英鳳
右列被告因貪污等案件，經檢察官提起公訴（八十七年度偵字第一０二四號) ，本院
判決如左：
    主      文
乙○○、庚○○均無罪。
    理      由
一、公訴意旨略以：
  (一)乙○○係台北市政府社會局設於台北市○○路○段一０九巷三十弄六號自費安養
    中心（以下簡稱安養中心）鍋爐技工，負責安養中心鍋爐之操作、維修及鍋爐油
    料（普通柴油）之調度、驗收、保管及油料運送費用之請領等業務，為依據法令
    從事公務之人員。庚○○為靠行立裕交通有限公司（以下簡稱立裕公司）承攬安
    養中心鍋爐油料運送之承運商。渠二人明知庚○○持安養中心之購油卡向中國石
    油公司台北營業處購買油單轉赴基隆油庫提領油料後，應將所提油料悉數灌注入
    安養中心之鍋爐油槽，詎意圖為自己不法之所有，基於概括犯意，共同謀議，利
    用乙○○獨自負責調度、驗收、保管安養中心鍋爐油料、運輸油料費用之請領等
    機會，自八十二年一月間起，於每月購提十三公秉（合一萬三千公升，分二次提
    領）普通柴油運回安養中心灌注入鎔爐油槽時，以每車抑留一公秉或二公秉於油
    罐車內之方法，將持有之普通柴油變易為二人所有，所得油料則運往庚○○設於
    台北縣三峽鎮○○路之車庫油槽內儲放加以侵占，除少部份柴油為庚○○留供自
    有之油罐車使用外，餘油則由庚○○以中國石油當時之公告之牌價售予「國華」
    高爾夫俱樂部，獲取不法利益，由乙○○於每公秉分取新台幣（下同）四千五百
    元之利益。迄八十五年六月，謝、孫二人共計侵占安養中心十二萬六千公升之普
    通柴油，所得利益折合新台幣一百三十二萬三千元，其中八十五年一月至六月侵
    占之一萬八千公升，經安養中心行政組於八十五年七月查獲後，為掩飾犯行，竟
    共同偽造與不知情之張秋勇、丙○○於八十五年八月十三日共同書立將該普通柴
    油十八公秉寄存立裕貨櫃公司之字據與安養中心，嗣再由庚○○分次運回安養中
    心灌注歸還，足以生損害於安養中心及丁○○、丙○○。
  (二)乙○○因前開八十五年一月至同年六月間侵占油料乙事為安養中心行政組查覺，
    行政組要追查八十二年至八十五年之用油量，其為掩飾該三年度侵占油料之犯行
    ，涉嫌將伊與另二名不知情之鍋爐技工己○○、張榮律共同登記之用油紀錄簿數
    字欄加以變造，並虛增灌注鍋爐油槽次數與數量，製造當月購油量不足現象，使
    安養中心誤信有向運油之立裕公司借油使用情形，且以影本代替原本提出於安養
    中心行政組，原本則加以丟棄，使安養中心未能徹查被侵占之數量，足以生損害
    於安養中心及己○○、張榮律。
  (三)庚○○於前開自八十二年起至八十五年六月之時間，明知伊之公司自基隆油庫提
    領普通柒油載運至安養中心灌注入鍋爐油槽之次數，每月平均不超過二次。依伊
    與安養中心之承攬契約，載運一次，僅能請領一次運費一千二百六十元，惟與乙○○共同意圖為自己不法之所有，由伊冒開「立裕公司」統一發票之方法，交予
    乙○○，乙○○明知庚○○交付之統一發票每月超過實際運油二次以上之部分並
    無載運事實，且無提出加油單單據，基於圖利庚○○犯意，將不實之統一發票，
    檢貼於黏貼憑證用紙，向台北市政府社會局請領運費，使台北市政府社會局因陷
    於錯誤而交付運費予庚○○，計自八十二年一月至八十五年六月，共計詐領運費
    四十四次，合計五萬五千四百四十元。
  (四)案經法務部調查局台北縣調查站移送偵辦，被告二人均係犯貪污治罪條例第四條
    第一項第一款、第六條第一項第四款、刑法第二百十六條、第二百十五條、第三
    百三十九條第一項之罪嫌，被告二人就所犯前開之罪間有犯意之聯絡，行為之分
    擔，請以共同正犯。另被告乙○○又犯刑法第二百十六條、第二百十一條罪嫌。
    被告二人所犯前開之犯罪，有裁判上一罪關係，請從一重處處斷。被告二人於偵
    查中自白，請依貪污治罪條例第八條第二項規定減輕其刑。請參酌被告二人自白
    、犯後態度、侵占金額等一切情狀，量處有期徒刑八年，並科罰金新台幣五十萬
    元。渠等所得財物，並請依貪污治罪條例第十條規定追繳等語。
二、公訴人以被告二人涉有右開犯行，係以前開事實，業據被告庚○○（八十六年十
    二月四日、同年月十八日二次調查筆錄）、乙○○（八十六年十二月三日、同年
    月十八日二次筆錄）二人於調查時供述甚詳，核與被告二人於調查時供述之情節
    大致相符，並有被告二人之自白書在卷可稽，復經證人丁○○、丙○○、甲○○
    、己○○、陳已欽、戊○○等分別於調查、偵訊時證述詳實，並有安養中心八十
    二年一月至八十五年六月鍋爐用油紀錄資料影本、八十二、八十三、八十四、八
    十五年各年度加油日與發票日比對表分析及安養中心油庫加油與發票日期比對表
    、台北市政府社會局八十二年一月至八十五年六月黏貼憑證用紙暨統一發票、八
    十二年至八十五年用油比較表、安養中心八十二年度至八十五年度實際加油與運
    輸公司請款次數比對表、八十二年一月至八十五年六月庚○○載售普通柴油予國
    華高爾夫俱樂部之驗收單、統一發票、台北市政府政風處八十五年十一月政二字
    第八五二０九六三二號函及相關附件、照片等在卷可稽，足證渠等有前開犯行。
    又查被告乙○○於調查時供稱「用油紀錄簿確實經過本人變造」「該證明係被行
    政組發現短少一萬八千公升油料後，伊與庚○○等人討論如何掩飾侵占犯行所出
    具的證明」「每公秉抽取四千五百元，庚○○利用來安養中心注油到鍋爐油槽時
    交付賄款與伊，知道庚○○交付金錢之意義」「知道庚○○將侵占之油運回三峽
    油槽再轉賣出去」「浮報運費部份，每月實際注油次數二次，超過部分即為浮報
    之次數」等語，另被告庚○○於調查時供稱「安養中心短少十八公秉係伊於運送
    過程中陸續侵占累積，被告乙○○被發現短少時，找伊必須出具一紙寄存油料十
    八公秉證明，才能掩飾我們共同侵占油料犯行，於是書寫該證明」「安養中心取
    得柴油轉賣與北投國華高爾夫球場」「安養中心侵占之油料已於每月陸續轉賣出
    去，會同查看三峽油庫內之存油大部份都不是安養中心所有，因此寄存證明與事
    實不符」「自中油基隆油庫運回安養中心灌注至鍋爐油槽，耗費時間較多，如果
    請領一趟運費划不來，所以乙○○會要伊多開幾張統一發票，多請領多趟運費」
    「剩油部份乙○○即會載回三峽車庫的油桶，他再視剩油數量向伊收取每公秉四
    千五百元酬金」（見調查筆錄）等語，則被告二人於調查時供述瀆職、侵占、偽
    造文書之情事，益見被告等二人有前開犯行。再查證人丁○○、丙○○二人於調
    查時證稱「將油料灌注中心鍋爐，大部分雖可全數灌完，庚○○會事先告知預留
    一或二公秉，沒有注滿則運往三峽鎮油槽，運回三峽鎮之油，有些自己的油罐車
    用，其他由庚○○轉售國華高爾夫球場」「看到庚○○塞四千五百元給乙○○，
    那一次留一公秉在油罐車內」等語甚詳，益可佐證被告等有前開犯行。再查證人
    安養中心行政組組長甲○○於調查、偵查時證述自中油提領之油自然要注入鍋爐
    油庫內，乙○○未向行政組或安養中心報告過與立裕公司私下協調以借用或存放
    方式調節油量。八十五年七月會報，郭正麟主任表示預算用油量減少，乙○○在
    場起來說有欠人家油，未說欠誰油，郭主任叫伊調查，乙○○拿用油日報表原本
    ，伊質疑正確性並表示有誤退回，乙○○都說算錯，退回三、五次才說油寄放立
    裕公司，後要求原本，乙○○竟說拿回家遺失，伊問己○○、張榮律二人表示日
    報表影本上用油欄簽名非渠等簽名，事後至三峽鎮油庫看，共有二個水泥之地方
    ，他說一個放油，另一個廢棄，有三部車，一部廢棄車放油，另二部車平常還在
    開等語。證人即該中心主任郭正麟於偵訊時證稱八十五年七月分安養中心會報時
    ，主任郭正麟表示預算用油量減少，乙○○聞後起來表示現在油不夠，還欠人家
    油云云，伊覺奇怪未何以前未說，散會後被告乙○○向甲○○表示欠人家三十幾
    公秉，隔幾天被告乙○○說尚有剩油，持一張字據，伊要甲○○往前二年追查，
    並要求被告乙○○、己○○及張榮律三人不要將原始資料丟棄，後來乙○○只交
    付影本資料，說原本放在家裡，伊叫甲○○開車載乙○○回家拿，乙○○說自己
    乘坐計程車回家拿，結果說其母親當舊報紙賣掉，伊問另二人己○○、張榮律二
    人表示日報表影本上用油欄數字怪怪的，好像不是他們筆跡等語，故由甲○○、
    郭正麟二人證詞足證被告等所拿之寄存證明係屬偽造，有侵占該油之犯行，其將
    原本丟棄，乃為掩飾犯行，否則何以會報時說欠人家油，事後反稱有油寄放他人
    處。至被告庚○○、證人丙○○、丁○○等人於偵訊時供述有四、五個油槽，兩
    個固定放柴油，另兩個放燃料，報廢車亦放柴油云云，亦與甲○○所見相差，不
    足採信。被告乙○○供述用油紀錄原本丟棄云云，惟若無變造何以僅有影本，原
    本不見，足證其調查時供陳怕被行政組查覺丟棄等語屬實，益見其事後情虛。
    另查卷附國華高爾夫對被告庚○○運油八十二年二月十日之驗收單亦載柴油六公
    秉等語，足見被告庚○○當時載運至該球場之油係屬柴油無訛。末查被告乙○○
    接受測謊時，對（一）庚○○未曾按月給付其金錢；（二）其未侵占油料係正常
    損耗等，測試呈情緒波動反應，應係說謊乙節，有法務部調查局鑑定通知書在卷
    可考。綜上所述，被告等辯稱，顯係事後卸責之詞，不足採信，渠等犯嫌堪以認
    定等語為其論據。
三、惟查證人即該安養中心職員甲○○到庭結證稱：該安養中心對於鍋爐內之存油從
    未實際結算存油量，因為難有正確的估算，故而該鍋爐內之存油實際是否短少不
    明，但要偷油應該很不容易，當我發現油有短少時，我有找乙○○一起核對，他
    說有一部分油存在運油公司。我去問運油公司，的確是有個地方是存放油的，存
    款在運油公司的油是否有十八公秉我沒有確認，但運油公司有承諾那短少的十八
    公秉會給我們。申請用油的程度是一個月的用油量一次就要申請完，是為要節省
    運費上的考量，而我們請油的費用與運費是分開請購的，我到三峽去看運油公司
    說存放我們存油的油槽，那裏有一個水泥油槽及一輛油罐車存油，但運油公司沒
    有指明那些是存放我們存油，用油日報表是乙○○保管的，現已遺失，乙○○有
    給我一份影本，但其上之資料怪怪的等語，而該中心有二個油槽，一個存量三公
    秉（實際為三．五公秉）、一個存量六公秉（實際為七公秉），亦據證人甲○○
    及該中心技工己○○證實，證人己○○並結證稱：油槽內的油不可能被人從中抽
    出，以前（指案發時）我們的鍋爐只能用普通柴油，無法用其他的鍋爐用油，要
    用高級柴油也必需用其他的設備才行。依我所知我們的普通柴油外面的車輛是不
    能用的，外面車輛用的是高級柴油。我對本案均不知情，調查局之前的訊問是很
    久的事，內容不記得等語，而國華高爾夫球場經理陳已欽亦結證稱：國華高爾夫
    球場於八十二、三年間，雖曾將鍋爐換小一點，但沒改用普通柴油，我們買的鍋
    爐用油都是中國石油公司的高級柴油，是向庚○○買的，至少買了七、八年，都
    有發票，八十二、三年的發票可能被會計部門銷燬等語，證人甲○○等人與本件
    均無何利害關係所證又係其等親自聞見之事實，所證均堪採信。由其等上開證言
    可知該中心的鍋爐用油並未確認有何短少，僅知有十八公秉的油存於運油公司，
    且該鍋爐用油為普通柴油，限用於普通柴油的鍋爐，而國華高爾夫球場的鍋爐為
    高級柴油的鍋爐，不能用普通柴油，國華高爾夫球場用的高級柴油雖是向庚○○
    購買，但都是中國石油公司的油，且有中國石油公司的發票，又該中心的二個油
    槽一個為三．五公秉，一個為七公秉，勻無法容納十三公秉之每月用油量，即以
    十三公秉分二次提領，亦常因油槽內尚有部分存油而無法全部權注入油槽內，從
    而勢必有部分柴油存於運油公司。而甲○○於結算用油量時，發現短少約十八公
    秉找乙○○對帳時，乙○○即告知該十八公秉存放於運油公司，經甲○○向運油
    之立裕公司查證時，獲得證實，並告知存油存放處，由甲○○前往查看，現並經
    立裕公司將該中心的存油運還給中心。該中心關於用油之日報表係由乙○○保管
    ，現已遺失，該中心無法提出正確之日報表以供本院查對等情已可確認，可知調
    查筆錄中有關被告等將所侵占之油料售與國華高爾夫球場部分顯與事實不符，從
    而被告等辯稱調查筆錄是由調查員自己寫完後，要被告等簽名與被告等所供內容
    不同，因調查員不相信被告等所供，還是照他們的意思來寫，調查員要被告等在
    調查筆錄上簽名時，被告等因所供一再不為調查員所採信，為想早點回家，乃在
    筆錄上簽名等情，非無可能，蓋以被告等竟會自白與事實不符之犯行，顯與常情
    有違，通常被告等被調查訊問時，鮮有不依對己有利之事實為自己辯白，惟調查
    筆錄中對此有利被告部分竟無記載，本件調查筆錄顯有重大瑕疵，難以全然採信
    。
四、次查該中心之用油量係依油槽上之油表觀察每降幾公分用油若干由同灌油若干，
    亦可由此觀察，該中心自八十二年至八十五年間之用油及購油量並無何異常，用
    油日報表（用油紀錄表）又係鍋爐技工己○○、張榮律共同登記，交由主管審核
    後由乙○○保管，為調查及偵查中所得知之事實，則該中心多年來用油及灌油之
    數量既可由油表觀察記錄其升降幾公分而得知，則今日灌油若干，鍋爐技工觀之
    甚明，用油紀錄表又非被告乙○○所記錄，被告乙○○何能作假，而調查中被告
    乙○○之自白書及筆錄中均載被告乙○○自承每年侵占數量為三萬六千公升即三
    十六公秉，亦即平均每月侵占三公秉之用油，高達每月購油十三公秉之十三分之
    三，如此高比例，何能掩人耳目，試算如下，如依甲○○統計八十五年一至六月
    該中心松柏樓實際用油量為七七０公分，長青樓為一二０四公分，每月平均各為
    一二八．三公分及二００．六公分，以每月灌油二次，則油槽每次應升高約六十
    四公分及一００公分，十三分之三為十四．八公分及四十六．三公分，相距甚大
    ，一望可知，如被告乙○○確有侵占用油，鍋爐技工何能不知，顯見本件八十六
    年十二月三日調查筆錄中被告乙○○自白如何侵占油料及數量，均與事實不符。
    而被告於該筆錄中所供其如何變造用油記錄簿，係稱：因行政組要追查八十二年
    至八十五之鍋爐油料，伊只好找庚○○，不料庚○○表示只願負擔八十五年一月
    至六月所短少的十八公秉，八十二年至八十四年間短少的油料他不管，為了應付
    行政組的調查，始如何變造造用油記錄簿，且將該用油記錄簿原本於影印後再變
    造影本後，將原本撕毀丟棄之云云。惟查該中心八十五年七月時之行政組組長甲○○於調查時陳稱：我從八十五年元月起開始查起，經核對每日用油日報表與每
    月購油量後，發現實際上約有十八公秉（一萬八千公升）的油未灌入油庫內等語
    ，於偵查中並證稱：我核對報表有誤後，他都說算錯了，退回三、五次，他才說
    油寄在立裕公司，乙○○有拿日報表原本給我看，我看過退回三、五次，後來我
    發現錯誤後，向他向要，他說他母親不識字，把日報表當廢紙賣掉了等語，則依
    甲○○所證，該中心係查八十五年一月至六月之用油，發現短少十八公秉，對於
    八十二年至八十四年之用油，並未追查，何以調查中被告乙○○竟自白八十二年
    至八十四年每年約侵占用油三十六公秉；又八十二年至八十四年之用油日報表原
    本何以會遺失亦甚奇怪，蓋以行政組對乙○○查八十五年一至六月之用油，則乙○○交給甲○○看的日報表，顯係該六個月之日報表，如有不符，縱乙○○起意
    變造的，亦應僅該變造六個月之日報表，對其他日報表無變造之必要，何以乙○○於調查時所寫之自白書，竟自白其變造八十二年至八十四年的用油記錄簿，況
    查八十二年至八十四年之日報表應非於當時遺失，而係之前已不存在，否則甲○○於八十五年一至六月份之日報表遺失時，何以不另追查八十二年至八十四年之
    日報表；又若甲○○所追查者為八十二年至八十五年六月止之帳，而非僅八十五
    年一月至六月的帳，惟該中心既已對被告乙○○起疑，只要將乙○○任職後之日
    報表及相關憑證拿出來核對，核對結果如果不符，自可找乙○○來會算即可，何
    庸將所謂日報表原本退還給乙○○三、五次，且查帳者豈有將帳目之報表交給被
    查帳者去拼湊之理，從而被告乙○○於本院辯稱：事發後該中心才作月報表，以
    前沒作月報表是吳組長說主任要看三年前的油量，並且要作成月報表，所以吳組
    長要我把三年前的帳造出來，我說以前都沒作過，而且八十二年至八十四年每日
    用油量記錄簿早就沒有了，吳組長說要我自己想辦法，不管用任何方法都行，只
    要把三年前的油量月報表在三天內計算出來，她也好向主任交差，我只好想出用
    推算的方法推算出每日用油量，再計算月報表等語，並非不可信，甲○○三番五
    次所退還給被告乙○○者，應係其要乙○○理出三年來的帳，因甲○○認為有所
    不符，而退給乙○○重作，況公訴人所指之該月報表全為乙○○所製作，亦未以
    他人名義提出，乃其受主管要求而製作，本無何偽造或變造之問題，會原本既已
    遺失，無從核對，何能得知與原本有何內容不實之處，況該中心查核結果，發現
    短少十八公秉，乙○○向該中心報告係存於運油之立裕公司，為立裕公司所是認
    ，亦無何不符之處。
五、再查該中心之油既係向中國石油公司購買之柴油，每月約十三至十五公秉（因夏
    季或冬季而有所不同），須一次全部申購完畢，而該中心之油槽無法完全容納申
    購之油，則由中油公司提領之油，由立裕公司運至該中心，灌注於該中心油槽後
    ，所餘之油再運至三峽存於立裕公司之油槽及油罐車內，日後再依該中心之需要
    運至該中心，且該中心之二油漕不能互通，任一油槽缺油時，即須將存於立裕公
    司之油運至該公司，其運油次數自是有所增加，顯然超過一個月二次之運油次數
    ，而立裕公司向該中心申請運費必須開立統一發票，又無事證足認立裕公司所開
    立運費之統一發票有何不實之處，自不能以推測認其以不實之發票詐領運費四十
    四次，合計五萬五千四百四十元之事實。
六、另查證人丙○○、丁○○於審判中到庭結證，丙○○稱：庚○○叫我們運油到安
    養中心，並沒有運到其他地方，只有安養中心的油槽放不下時，我們才會再運去
    其他地方存放，我們沒有把油運去賣給國華高爾夫球場，我們運送的單位是三公
    秉，而安養中心每次都請五公秉左右，我在調查局的筆錄，他們根本沒問我什麼
    ，他們就自己一直寫，甚至有些我沒說的，這種油是鍋爐燃料用油，我們的車根
    本不能用，我確實沒有看到乙○○有拿錢給庚○○這樣的事，都是他們自己寫的
    ，甚至有些我沒說的，調查人員還會拿些東西給我看，說其他人都已經這樣說了
    ，當天我的身體已很不舒服，所以他們給我看調查筆錄時，我就簽了，其實調查
    筆錄不實在等語。證人丁○○則稱：我絕沒說過存放的油拿去賣給別人這樣的話
    ，也沒說過庚○○有拿四千五百元給乙○○這樣的話，又那些油我們的車根本就
    不能用，我確實沒說過調查局筆錄裡那樣的話等語，本件被告二人及證人丙○○
    、丁○○於偵審中均翻異調查中所供，而鍋爐用油因有雜質，不能用於汽車，業
    據鍋爐技工己○○及證人丙○○、丁○○、陳已欽當庭陳明，顯見丙○○、丁○○於調查中所供：運回三峽車庫桶內的油，有少部分被我們拿來給自己的油罐車
使用云云，顯與事實不符，從而公訴人以丙○○、丁○○前揭於調查中之證言另
    被告二人犯罪之證據，自乏證據力。
七、至被告乙○○縱未通過測謊，或於該安養中心開會時先則稱該中心尚欠運油公司
    油料，嗣又改稱有十八公秉油料寄存於運油公司等事實，惟以上開事實，尚不足
    以確認被告二人有公訴人所指之犯行。
八、綜上所述，本件依卷內事證，尚不足以確認被告二人有公訴人所指之犯行，此外
    查無其他積極事證足認被告二人有何犯行，按犯罪事實，應依證據認定之，無證
    據不得推定其犯罪事實。又不能證明被告犯罪者，應諭知無罪之判決，刑事訴訟
    第一百五十四條、第三百零一條一項分別定有明文。本院自應依法諭知被告二人
    無罪。
據上論斷，應依刑事訴訟法第三百零一條第一項判決如主文。
本案經檢察官丁樹蘭到庭執行職務。
中      華      民      國      八十九      年    七      月     六     日
                                臺灣臺北地方法院刑事第五庭
                                    法  官  劉  亭  柏
右正本證明與原本無異
如不服本判決應於送達後十日內向本院提出上訴狀
                                    書記官  羅  欣  宜
中      華      民      國      八十九      年    七      月    十二    日


司法院資訊處製作；財團法人民間司法改革基金會備份。
